ACORDAO-COMPLETO-2527328

ACÓRDÃO 1305/2022 ATA 6/2022 - PRIMEIRA CÂMARA

VISTOS, relatados e discutidos estes autos de tomada de contas especial instaurada em razão da não comprovação da regular aplicação de recursos federais captados por força do Programa Nacional de Apoio à Cultura (Pronac) ,
ACORDAM os Ministros do Tribunal de Contas da União, reunidos em sessão da Primeira Câmara, ante as razões expostas pelo Relator, em:
9.1. julgar irregulares as contas do sr. Francisco Caram e da Associação e Desenvolvimento de Projetos - ADP, condenando-os solidariamente ao pagamento das quantias abaixo relacionadas, com a incidência dos devidos encargos legais, calculados a partir das datas correspondentes até a do efetivo recolhimento, na forma da legislação em vigor, nos termos dos arts. 1°, inciso I, 16, inciso III, alínea "c", 19 e 23, inciso III, da Lei 8.443/1992:
	Data de ocorrência
	Valor histórico (R$) 

	9/6/2010
	74.484,50

	27/9/2010
	77.000,00

	29/9/2010
	  77.000,00

9.2. fixar o prazo de 15 (quinze) dias, a contar da data das notificações, para que os responsáveis de que trata o subitem anterior comprovem, perante o Tribunal, o recolhimento das referidas quantias aos cofres do Tesouro Nacional, nos termos do art. 23, inciso III, alínea "a", da Lei 8.443/1992 c/c o art. 214, inciso III, alínea "a", do Regimento Interno do TCU (RI/TCU) ;
9.3. aplicar aos responsáveis abaixo arrolados, individualmente, a pena de multa prevista no art. 57 da Lei 8.443/1992, de acordo com o valor indicado:
	Responsável
	Valor (R$) 

	Francisco Caram
	90.000,00

	Associação e Desenvolvimento de Projetos - ADP
	90.000,00

9.4. fixar o prazo de 15 (quinze) dias, a contar da data das notificação, para que os responsáveis de que trata o subitem anterior comprovem, perante o Tribunal (arts. 214, inciso III, alínea "a", e 269 do RI/TCU) , o recolhimento da referida quantia aos cofres do Tesouro Nacional, atualizada monetariamente, quando paga após seu vencimento, desde a data de prolação deste acórdão até a do efetivo recolhimento, na forma da legislação em vigor;
9.5. autorizar a cobrança judicial das dívidas, caso não atendidas as notificações, nos termos do art. 28, inciso II, da Lei 8.443/1992;
9.6. autorizar, desde já, caso requerido, o parcelamento das dívidas em até 36 (trinta e seis) parcelas mensais e consecutivas, incidindo, sobre cada parcela, os correspondentes acréscimos legais, alertando os responsáveis de que a falta de pagamento de qualquer parcela importará no vencimento antecipado do saldo devedor, nos termos do art. 26 da Lei 8.443/1992, c/c o art. 217 do Regimento Interno/TCU;
9.7. dar ciência deste acórdão à Procuradoria da República no Estado de Minas Gerais, nos termos do art. 16, § 3º, da Lei 8.443/1992.

Tomada de contas especial instaurada em vista da ausência de comprovação da regular aplicação dos recursos captados pela Associação e Desenvolvimento de Projetos - ADP por força do art. 3º, inciso II, alínea c, da Lei 8.313/1991, que institui o Programa Nacional de Apoio à Cultura (Pronac).

Primeira Câmara

Secretaria Especial da Cultura.

3. Interessados/Responsáveis:
3.1. Responsáveis: Associação e Desenvolvimento de Projetos - ADP (10.364.447/0001-01); Francisco Caram (XXX.885.126-XX).

13.1. Ministros presentes: Walton Alencar Rodrigues (Presidente), Benjamin Zymler (Relator) e Jorge Oliveira.
13.2. Ministros-Substitutos presentes: Augusto Sherman Cavalcanti e Weder de Oliveira.

BENJAMIN ZYMLER

Trata-se de tomada de contas especial instaurada em vista da ausência de prestação de contas dos recursos captados pela Associação e Desenvolvimento de Projetos - ADP por força do art. 3º, inciso II, alínea "c", da Lei 8.313/1991, que institui o Programa Nacional de Apoio à Cultura (Pronac) (peça 7) .
2.	Foi autorizada a captação do valor de apoio no total de R$ 418.385,00, sendo o período de captação de recursos de 3/12/2009 a 31/12/2012 (Pronac 09-3181) (peças 8, 9 e 16) .
3.	O objeto da autorização foi a realização do evento intitulado "Minas ao Luar - Circuito III" consistente na realização de dez apresentações musicais em diferentes cidades do Estado de Minas Gerais (peça 1) .
4.	Do total autorizado, foi efetivamente captado, no exercício de 2010, o importe de R$ 354.000,00, consoante atestam os recibos e o extrato bancário (peças 10, 12, 14 e 24) .
5.	A Associação e Desenvolvimento de Projetos - ADP também foi autorizada a captar recursos para o Circuito II do projeto Minas ao Luar (Pronac 09-3106) (peça 31, p. 8) . A diferença entre os dois projetos eram as cidades em que seriam realizados os eventos. 
6.	Apresentada a prestação de contas da captação de que tratam estes autos, a Secretaria Especial da Cultura concluiu pela ocorrência de dano em razão de os documentos apresentados não serem suficientes para comprovar a execução do projeto (peça 34) .
7.	Também se constatou que algumas notas fiscais, no total de R$ 22.363,60, foram encaminhadas a compor a prestação de contas de ambas as captações (peça 62, p. 5) .
8.	Foi então promovida a citação solidária da Associação e Desenvolvimento de Projetos - ADP e do sr. Francisco Caram, presidente da associação no período de 2/5/2008 a 2/5/2018, em razão de:
	"não apresentar ... documentação que comprovasse a execução das dez apresentações musicais gratuitas de seresta nas cidades informadas pelo próprio proponente no relatório final do projeto, uma vez que o MinC constatou que os elementos da prestação de contas (material de divulgação, vídeos, fotos, clipping etc) eram insuficientes para demonstrar a realização de qualquer um dos eventos planejados, e ainda identificou a realização concomitante do Pronac 09-3181 com o Pronac 09-3106, referentes a duas edições de um mesmo evento - havendo duplicidade parcial de notas fiscais e de apresentações." 
9.	Apresentadas as alegações de defesa, a unidade técnica assim se manifestou:
	"HISTÓRICO
Em 28/8/2017, com fundamento na IN/TCU 71/2012, alterada pela IN/TCU 76/2016 e DN/TCU 155/2016, o dirigente da Sefic autorizou a instauração da tomada de contas especial (peça 35) . O processo foi registrado no sistema e-TCE com o número 222/2018.
A Portaria Sefic nº 0189, de 02/12/2009, autorizou a captação do valor de apoio, totalizando R$ 418.385,00, no período inicial de 03/12/2009 a 31/12/2009 (peça 8) , sucessivamente prorrogado até 31/12/2012 (peças 9 e 16) , recaindo o prazo para prestação de contas em 30/1/2013.
A empresa proponente captou recursos autorizados, no montante de R$ 354.000,00, conforme atestam os recibos (peças 10, 12 e 14) e o extrato bancário (peça 24) .
Conforme parecer emitido em 2017 pelo MinC (peça 34) , não foram regularizadas as pendências encontradas na prestação de contas, após diligência ao proponente.
Os responsáveis arrolados na fase interna foram devidamente comunicados e, diante da ausência de justificativas suficientes para elidir a irregularidade e da não devolução dos recursos, instaurou-se a tomada de contas especial.
O fundamento para a instauração da Tomada de Contas Especial, conforme consignado na matriz de responsabilização elaborada pelo tomador de contas (peça 45) , foi a constatação da seguinte irregularidade: 
Não consecução dos objetivos pactuados. Constatadas inconsistências na documentação apresentada na prestação de contas. Ademais, a comparação entre dois projetos executados pelo mesmo proponente, referentes a duas edições de um mesmo evento, indicam execução concomitante, havendo duplicidade de notas fiscais e apresentações.
No relatório (peça 50) , o tomador de contas concluiu que o prejuízo importaria no valor original de R$ 354.000,00, imputando-se a responsabilidade a Associação e Desenvolvimento de Projetos - ADP e a Francisco Caram, Presidente no período de 2/5/2008 a 2/5/2018, na condição de dirigente. 
Em 18/2/2019, a Controladoria-Geral da União emitiu o relatório de auditoria (peça 51) , em concordância com o relatório do tomador de contas. O certificado de auditoria e o parecer do dirigente do órgão de controle interno também concluíram pela irregularidade das presentes contas (peças 52 e 53) .
Em 27/2/2019, o ministro responsável pela área atestou haver tomado conhecimento das conclusões contidas no relatório e no certificado de auditoria, bem como do parecer conclusivo do dirigente do órgão de controle interno, manifestando-se pela irregularidade das contas, e determinou o encaminhamento do processo ao Tribunal de Contas da União (peça 54) .
A instrução inicial da SecexTCE (peça 57, p. 2) , acolhida integralmente no âmbito desta Unidade Técnica (peças 58 e 59) , registrou que não houve o transcurso de mais de dez anos desde o fato gerador sem que tenha havido a notificação dos responsáveis pela autoridade administrativa federal competente (art. 6º, inciso II, c/c art. 19 da IN/TCU 71/2012, modificada pela IN/TCU 76/2016) . Verificou-se, ainda, que o valor atualizado do débito apurado (sem juros) em 1/1/2017 é de R$ 543.472,68, portanto superior ao limite mínimo de R$ 100.000,00, na forma estabelecida conforme os arts. 6º, inciso I, e 19 da mesma norma.
...
EXAME TÉCNICO
Alegações de defesa
Foram apresentadas alegações de defesa com o seguinte teor (peça 75, p. 1) :
a) encaminha-se em anexo HD com centenas de arquivos sobre a produção deste evento, contendo negociações, comerciais, vídeos, autorizações, relatórios, passagens, hospedagens etc. que provam detalhadamente a produção do evento; 
b) um segundo aspecto, por se tratar do evento Minas ao Luar, tradicional há dezenas de anos no estado de MG, sempre acontece com o consentimento das prefeituras de cada cidade. Assim, é fácil checar sua veracidade. Como colocamos em nosso relatório de prestação de contas, os eventos aconteceram nas seguintes datas e cidades:
l. Belo Horizonte - 10 de Setembro de 2010
2. Contagem - 17 de julho de 2010
3. Paracatu -11 de dezembro de 2010
4. Uberlândia - 04 de setembro de 2010
5. Juiz de Fora - 25 de setembro de 2010
6. Manaus - 18 de dezembro de 2010 
7. Salvador - 04 de dezembro de 2010
8. São Paulo - 18 de dezembro de 2010
9. Montes Claros - 16 de outubro de 2010
10. Governador Valadares - 02 de outubro de 2010
11. Iturama - 21 de agosto de 2010
12. Extrema - 18 de setembro de 2010
c) logo, considerando nossa boa fé e certeza do objeto cumprido, solicitamos detalhada checagem de todos os arquivos e alegações. Colocamo-nos ainda à disposição para maiores informações.
Nos documentos anexados às alegações, podemos constatar os seguintes elementos (peça 75, p. 3-238) :
a) autorizações de inserções na programação de TV (rede SBT) para Manaus, Salvador e São Paulo datadas de dezembro de 2010, juntamente com outras para localidades diferentes das indicadas pela própria defesa (p. 3-8) ;
b) orçamento para edição de TV e proposta para captação de imagens (p. 9-10) , de setembro e outubro de 2010, respectivamente;
c) carta de agradecimento ao BMG por evento ocorrido em Porto Alegre, cidade que não consta entre as indicadas acima pela defesa (p. 11) , juntamente com outras para diferentes empresas de serviços, referentes ao projeto "BMG ao Luar" (p. 12-13, 15-16) , que não é o nome do projeto aprovado;
d) carta de agradecimento à Secretaria Municipal de Cultura de Governador Valadares de 23 de novembro de 2010 (p. 14) , também referente ao projeto BMG ao Luar, juntamente com outra para prefeitura não indicada (p. 17) ;
e) folders ou panfletos de show com o nome BMG ao Luar em Governador Valadares em 2 de outubro de 2010 (p. 18-22, 41-42, 52-59, 79, 83) , com menção à Lei Federal de Incentivo à Cultura; 
f) orçamento de convites e cartazes de setembro e outubro de 2010 (p. 24-25, 30) 
e) folders ou panfletos e convites de show com o nome BMG ao Luar em Vitória/ES em 2010 (p. 26-27, 89-90 e 129-135) , cidade não indicada, juntamente com orçamento de serviços de buffet na mesma localidade (p. 40) ;
f) documentos atinentes a serviços de locomoção em Manaus em dezembro de 2010 para o Projeto Minas ao Luar - BMG ao Luar, bem como de hotelaria (p. 28-29) 
g) carta dirigida à administração municipal de cultura de Porto Alegre de outubro de 2010 (p. 31) , cidade não indicada pela defesa, juntamente com outras para hotel da mesma localidade (p. 32-33) ; 
h) orçamento de tarifas de hotel de Salvador para o ano de 2010 (p. 34-35) ;
i) orçamento de tarifas de hotel em São Paulo para o período de 26 a 28/11/2010 (p. 36-38) , época diferente da informada;
j) e-mail de 27/8/2010 para empresa de palcos sobre locução durante evento em Uberlândia (p. 39) , na qual se informava que deveria se fazer menção à Lei Federal de Incentivo à Cultura;  
k) folders ou panfletos e convites de show de serestas com o nome "BMG ao Luar" em Uberlândia a ocorrer em 4 de setembro de 2010 (p. 44-47, 87-88, 125-128, 154, 158, 162-163) , com menção à Lei Federal de Incentivo à Cultura;
l) folders ou panfletos de show de serestas com o nome BMG ao Luar em Belo Horizonte em 10 de setembro de 2010 (p. 48-51, 155, 159-161) , com menção à Lei Federal de Incentivo à Cultura;
m) folders ou panfletos de show e convites com o nome BMG ao Luar em Juiz de Fora em 25 de setembro de 2010 (p. 61, 81-82, 92) , com menção à Lei Federal de Incentivo à Cultura;
n) folders ou panfletos de show e convites para evento de seresta com o nome BMG ao Luar em Manaus em 18 de dezembro de 2010 (p. 62-70, 77-78, 91, 94-95) , com menção à Lei Federal de Incentivo à Cultura;
o) folders ou panfletos e convites de show com o nome BMG ao Luar no Rio de Janeiro e Porto Alegre em 2010 (p. 72-74, 98-111, 136-137) , cidades não indicadas pela própria defesa;
p) folders ou panfletos de show e convites para evento de seresta com o nome BMG ao Luar em Salvador em 4 de dezembro de 2010 (p. 75-76, 93, 112-117) , com menção à Lei Federal de Incentivo à Cultura;
q) convites para evento com o nome BMG ao Luar em Montes Claros em 16 de outubro de 2010 (p. 84, 96) , com menção à Lei Federal de Incentivo à Cultura;
r) folders ou panfletos de show e convites para evento de seresta com o nome BMG ao Luar em São Paulo em 19 de dezembro de 2010 (p. 85-86, 122-124) , com menção à Lei Federal de Incentivo à Cultura;
r) folders ou panfletos e convites de show para evento com o nome BMG ao Luar em São Paulo em 27 de novembro de 2010 (p. 118-121) , data diferente da informada;
s) orçamento de 30/6/2010, para serviços de estrutura de apoio ao evento "Brasil ao Luar /BMG 80 Anos" em Governador Valadares (p. 138) ;
t) orçamento em 2010, para serviços de estrutura de apoio ao evento "Brasil ao Luar /BMG 80 Anos" em Uberlândia  (p. 139) ;
u) propaganda dos 80 anos do banco BMG (p. 140) , guia de utilização da marca daquela instituição (p. 141-153) e desenhos diversos para os palcos (p. 165-185) ;
v) convites para evento de serestas com o nome BMG ao Luar em Contagem em 17 de julho de 2010 (p. 156, 164) , com menção à Lei Federal de Incentivo à Cultura; 
w) letras de canções para os shows de seresta (p. 186-232) ; 
x) orçamento de 1/6/2010 para evento em 31/7/2010 (p. 234-236) , data não indicada na defesa; 
y) plano de patrocínio do BMG ao projeto conjunto que denominou "Minas ao Luar e BMG ao Luar em comemoração aos 80 Anos BMG" (p. 237-244) ;
z) relatório de realização do evento conjunto denominado "Minas ao Luar/BMG ao Luar" (p. 245-268) , elaborado por empresa de consultoria que atuou à época, com fotos dos shows que teriam ocorrido em Contagem, Uberlândia, Belo Horizonte, Juiz de Fora, Governador Valadares, Montes Claros, Salvador, Manaus e São Paulo, além de outras capitais não indicadas nas alegações.
Nos demais documentos anexados às alegações, relativos aos itens não digitalizáveis da peça 75, trazidos em CD arquivado fisicamente na Sede deste Tribunal (Segedoc, sala 225, Anexo 03) , mediante consulta no já mencionado link disponibilizado pela Seproc, podemos constatar os seguintes elementos (https://drive.google.com/drive/folders/1xojK2wIQb8fT1y42RlxrU-L5Jm-T63fO) :
a) matéria jornalística em sites de empresa de rádio, de emissora afiliada do SBT e de portal de notícias, sobre o show de serestas gratuito e ao ar livre "BMG ao Luar" em Salvador, que seria realizado em 04 de dezembro de 2010;
b) notícias de portais e vídeo de propaganda do evento, orçamentos e notas fiscais de hotelaria em Vitória, cidade não indicada na defesa, assim como documentos de hotelaria, notícia e vídeo de propaganda do show na cidade do Rio de Janeiro, também não indicada; 
c) orçamentos de serviços de buffet em Juiz de Fora para 25 de setembro de 2010, em Belo Horizonte para 10 de setembro de 2010, em Montes Claros para 16 de outubro de 2010 e em São Paulo para 19 de dezembro de 2010, e contrato para tais serviços para Uberlândia em 4 de setembro de 2010;
d) fotografia da cidade de Governador Valadares, de cardápio e de logos de restaurantes, de palco e respectiva fachada, de teatro, de patrocinadores, dos projetos, de concurso público, de defesa civil, de habitação popular, da consultoria, de caminhões, de jornal, da polícia militar, de prefeituras, de hotel, de empresas de segurança e de eventos, de ouvidoria, de plano municipal de segurança, do portal da transparência e de parque;
e) notícia do portal da Prefeitura de Governador Valadares de 28/9/2010, informando sobre show do projeto "BMG ao Luar, antigo Minas ao Luar" que seria realizado em 2/10/2010;
f) orçamentos para serviços de buffet em Belo Horizonte de 31/7/2010, sem definição de data para o evento, e para Porto Alegre, cidade não indicada;
g) fotos de show em Contagem do evento "Minas ao Luar", sem identificação de data;
h) vídeos de propaganda do show que seria realizado em Uberlândia em 4 de setembro de 2010;
i) orçamentos de hotéis em Manaus datados de outubro de 2010, válidos para o período de 15 a 20 de dezembro daquele ano, e para 25 pessoas em Uberlândia (alimentação inclusa) no período de 3 a 5 de dezembro;
j) emissão de passagens aéreas para Governador Valadares e Uberlândia para os inícios de outubro e setembro de 2010, respectivamente; 
k) cartas de agradecimento a empresas de serviços, algumas já observadas na peça 75;
l) cartas de agradecimento à Secretaria Municipal de Cultura, a hotel e a empresa de eventos de Uberlândia, datadas de 8/9/2010;
m) outra carta de agradecimento à administração de Governador Valadares, desta feita dirigida à Secretaria Municipal de Comunicação, datada de 11 de outubro de 2010, também referente ao projeto BMG ao Luar;
n) registro do evento BMG ao Luar em Manaus em 18 de dezembro de 2010, nas agendas dos shows de portal de notícias e de blogs culturais manauaras;
o) orçamento de emissora afiliada do SBT em Minas Gerais para inserções na programação de Belo Horizonte, Governador Valadares e Paracatu, além das afiliadas de Salvador e Manaus, bem como orçamentos e mensagem eletrônica de afiliada da Rede Globo para inserções nas programações de Montes Claros, Juiz de Fora, Uberlândia e Belo Horizonte;
p) orçamento de emissora de rádio de Uberlândia, com valores de 2009;
q) autorizações de inserções na programação de TV (rede SBT) para Manaus, Salvador e São Paulo e em capitais não indicadas nas alegações, já observadas na peça 75, assim como as letras de músicas para alegrar as serestas novamente juntadas;
r) autorizações de propaganda em rádio de 26/09 a 2/10/2010 em Minas Gerais, e respectiva fatura;  
s) autorização de inserção na programação de TV para Uberlândia, de 31/8 a 4/9/2010, e orçamento para rádios locais, de 28/8 a 4/9/2010;
t) orçamentos para serviços de apoio ao evento em Minas Gerais e outras regiões no exercício de 2011;
u) orçamento para serviços de apoio ao evento BMG ao Luar em Paracatu, datado de 14/10/2010;
v) vídeo de propaganda do show que seria realizado em São Paulo em 19 de dezembro de 2010;
w) vídeo de propaganda do show que seria realizado em Manaus em 18 de dezembro de 2010;
x) orçamento de emissora de rádio de Belo Horizonte datado de agosto de 2010;
y) vídeo de propaganda do show que seria realizado em Governador Valadares em 2/10/2010;
z) vídeo de propaganda do show que seria realizado em Salvador em 04 de dezembro de 2010;
aa) orçamentos de propaganda em veículos de comunicação em Governador Valadares datados de junho e setembro de 2010, além de mensagens eletrônicas com o mesmo objeto;
bb) orçamento para serviços de apoio a evento em Natal, Rio de Janeiro, Vitória e Porto Alegre, cidades não indicadas na defesa;
cc) orçamentos para serviços de apoio ao evento "Brasil ao Luar /BMG 80 Anos " em Salvador, São Paulo e Uberlândia, datados de 30/6/2010, bem como mensagem eletrônica da mesma empresa com projeto específico desses serviços, datada de 7/7/2010;
dd) tabelas de valores de passagens aéreas de empresas de viagens para o evento Brasil ao Luar, saindo de Belo Horizonte para diferentes destinos, datadas de 27/7/2010 e de 29/10/2010, e mensagem eletrônico acerca do mesmo objeto datada de 8/10/2010;
ee) documentos informados como cartazes do evento Minas ao Luar, contidos em arquivos que não conseguimos abrir (presumimos que estejam danificados ou sejam incompatíveis com nossos computadores) , com exceção do relativo ao município de Contagem no dia 17 de julho de 2010;
ff) chek list para realização do show em Manaus em 18/12/2010, em Salvador em 4/12/2010, em São Paulo em 19/12/2010 e em Governador Valadares em 2/10/2010, bem como para outras capitais não indicadas nas alegações, e cheque list de responsabilidades nas pendências de ações a partir do evento em Uberlândia;
gg) lista de músicos para evento em São Paulo para 27/11/2010, época diferente da informada;
hh) lista de itens de apoio da prefeitura ao evento em Uberlândia em 4 de setembro de 2010; 
ii) contratação de serviços de hotelaria em São Paulo para 21 pessoas no período de 18 a 20/12/2010; 
jj) minuta de contrato para serviços de apoio ao evento em diversas localidades;
kk) convites e flyers variados (arquivos que não conseguimos abrir, provavelmente danificados ou incompatíveis com nossos computadores) ;
ll) planilhas com tabelas de relatórios de despesas de eventos em diferentes cidades, bem como planilhas contendo cronogramas de eventos programados e dados como realizados, referentes aos projetos Minas ao Luar e BMG ao Luar;
mm) modelos de coretos para os eventos;
nn) mensagens eletrônicas para ajuste no valor do pagamento de empresa referente ao evento em Juiz de Fora, bem como sobre a locução durante evento em Uberlândia;
oo) dados de embarque de passageiros para Porto Alegre, cidade não indicada;
pp) dados de embarque de passageiros para Manaus, Salvador, Uberlândia e Governador Valadores;
qq) mensagens eletrônicas, com os custos mapeados de hospedagem e alimentação de diferentes localidades, de 7/10/2010, e para orçamento de livretos referentes ao patrocinador, de 23/8/2010;
rr) boleto de recolhimento ao Ecad relativo ao evento em Governador Valadares;
ss) mensagens eletrônicas referentes às despesas de fechamento do evento em Belo Horizonte, datada de 14/9/2010, e do evento em Juiz de Fora, datada de 28/9/2010;
tt) fichas cadastrais corporativas da proponente em rede de hotéis e em rede de televisão;
uu) planilhas de orçamentos de inserções na programação televisiva de diferentes cidades;
vv) planilha de gastos de hospedagem e alimentação de 13 pessoas no período de 19 a 21/11/2010; 
ww) históricos dos projetos "BMG ao Luar", "Brasil ao Luar" e "Minas ao Luar", relatório sumário do evento em Contagem, minuta de levantamento da média de espectadores e relatório dos eventos em Contagem, Juiz de Fora, Belo Horizonte e Montes Claros, elaborados à época pela consultoria contratada;
xx) orçamento para fornecimento de pessoal de apoio em evento fechado a ser realizado nem Minas Gerais em julho de 2010;
yy) minuta de autorização de inserção na programação de emissora afiliada do SBT para o interior de Minas no período de 26/9 a 2/10;
zz) gravações de boas músicas interpretadas pelos cantores Odair José, Roberto Carlos, Sérgio Reis e outros; 
aaa) convites para prefeituras diversas propondo a realização do evento, mediante ofícios expedidos em julho de 2010, bem como para empresa de transporte rodoviário e para hotel em Uberlândia;
bbb) orçamentos para camarote com serviços de coquetel e cerimonial e para serviços de apoio;
ccc) fotografias de show (s) em local (is) e data (s) não identificado (s) ;
ddd) orçamento de 10/10/2010 da Rede Record para inserções na programação de novembro em São Paulo, Salvador e Manaus, além de outras capitais não indicadas pela defesa;  
eee) relações de pessoal para os eventos em Governador Valadares, Manaus, Salvador, São Paulo e Uberlândia, bem como para capitais não indicadas;
fff) relatório de realização do evento, juntado também ao final da peça 75;
ggg) relação de contatos nas prefeituras mineiras e nas secretarias de cultura das capitais;
hhh) minuta de release do evento em São Paulo;
iii) históricos de remessas postais de Belo Horizonte para outras capitais de objetos não informados;
jjj) recibo de depósito de baixo valor de 30/11/2010;
jjj) vídeos de curta duração do evento em Contagem. 
Análise
Entendemos que os elementos trazidos na defesa são um pouco mais consistentes para demonstrar a realização dos seguintes shows de seresta, dado que pelo menos noticiados localmente:
a) Governador Valadares - 02 de outubro de 2010;
b) Salvador - 04 de dezembro de 2010; e
c) Manaus - 18 de dezembro de 2010.
Avaliamos, ainda, que o conjunto dos elementos apresentados trazem indícios minimamente aceitáveis acerca da execução das apresentações musicais abaixo, em que pese permanecer válida a observação no parecer técnico da Sefic (peça 34, p. 3) , no sentido de que tais documentos são passíveis de edição (com exceção dos vídeos do (s) show (s) em Contagem, mas sobre o (s) qual (is) não se pode definir a (s) respectiva (s) data (s) ) :
a) Contagem - 17 de julho de 2010;
b) Uberlândia - 04 de setembro de 2010;
c) Belo Horizonte - 10 de Setembro de 2010;
d) Juiz de Fora - 25 de setembro de 2010;
e) Montes Claros - 16 de outubro de 2010; e
f) São Paulo - 19 de dezembro de 2010.
Consideramos, entretanto, que não foram minimamente demonstrados os informados eventos nas localidades e datas a seguir, que, diferentemente das listadas acima, representam cidades de pequeno porte (populações totais inferiores a 100 mil habitantes) :
a) Iturama - 21 de agosto de 2010;
b) Extrema - 18 de setembro de 2010;
c) Paracatu -11 de dezembro de 2010.
A proposta inicial previa a realização de 10 eventos para o projeto MINAS AO LUAR - CIRCUITO III (peça 1, p. 2) , sendo que quase todos deveriam ocorrer em pequenas localidades do interior mineiro, que possuem população total de no máximo 120 mil habitantes (exceção de Juiz de Fora) , conforme listado abaixo: 
- Nepomuceno; Santana do Paraíso; Aimorés; Passos; João Pinheiro; Juiz de Fora; Itamarandiba; Lavras; Pompeu e Machado.
Esse aspecto, todavia, não foi objeto de ressalvas no parecer técnico da Sefic, ao contrário, o próprio manifesta que o "presente projeto teve como objeto a realização de 10 (dez) apresentações musicais do gênero seresta, em diversas cidades do Brasil, em especial de Minas Gerais" (peça 34, p. 3) , ou seja, desde a execução do evento em 2010, há mais de 10 anos, em nenhum momento os responsáveis foram questionados acerca da realização dos eventos somente em médias e grandes cidades, em detrimento da interiorização nos moldes propostos.
Assim, consideramos que, em tese, em um julgamento sem maior rigidez, poderia ser considerada aceita a execução de 90% do total de eventos programados.
Dado que foram captados cerca de 84,6% dos recursos inicialmente planejados (obtidos R$ 354.000,00, estimados R$ 418.385,00) , a quantidade de eventos eventualmente aceita como realizada estaria dentro de um parâmetro esperado.
Não se pode perder de vista, todavia, que, conforme também já informamos, aquele parecer técnico da Sefic apontou a realização concomitante do Pronac 09-3181 (Circuito III) com o Pronac 09-3106 (Circuito II) , referentes a duas edições de um mesmo evento, havendo duplicidade parcial de notas fiscais e de apresentações (peça 34, p. 3) . De acordo com o informado, a prestação de contas do outro projeto também contemplou shows nas seguintes cidades, dentre outras como Vitória: Contagem; Juiz de Fora; Belo Horizonte; Montes Claros; Governador Valadares e Uberlândia.
Assim, temos que verificar se de fato existe comprovado nexo de causalidade entre estes eventos que citamos como passíveis de serem classificados como realizados e os recursos captados no Pronac 09-3181.
Nesse sentido, entendemos que não há como ratificarmos a possibilidade de construção desse nexo de causalidade. Conforme verificamos na peça 31, o Pronac 09-3106 também teve seus recursos captados em 2010. Assim, essa duplicidade de projetos envolve eventos não somente nos mesmos locais, mas também no mesmo ano, e não permite que se possa distinguir nos elementos juntados pela defesa qual a real participação do projeto ora em exame em cada apresentação musical informada.
Ao contrário, conforme relatamos, a defesa juntou diversos documentos atinentes à apresentação em Vitória, por exemplo. Ou seja, claramente persistiu misturando os comprovantes referentes a dois projetos distintos, inviabilizando a aprovação das contas.
Assim, subsiste a irregularidade imputada aos responsáveis, em face da insuficiência de documentos que comprovassem o alcance dos objetivos do produto cultural planejado. Não descaracterizaram as condutas constatadas, não apresentaram documentação que comprovasse adequada execução das apresentações, uma vez que se constatou que os elementos da defesa conjunta são insuficientes para demonstrar que a realização de qualquer um dos eventos planejados tenha ocorrido a partir da regular execução do projeto em exame, dado que se identificou a realização concomitante do Pronac 09-3181 com o Pronac 09-3106,  duas edições de um mesmo evento, havendo ampla duplicidade de apresentações musicais nas respectivas prestações de contas.
Dessa forma, consideramos que a defesa conjunta não merece ser acatada.
Registramos, por fim, que a utilização do nome "BMG ao Luar" nos eventos também não foi objeto de ressalva pela Sefic desde a execução do projeto em 2010, há mais de 10 anos.
Entretanto, entendemos que essa alteração no nome do projeto se revela como irregularidade grave. A referência ao BMG (patrocinador) deveria se restringir à inserção de sua logomarca nos banners, folders etc., exatamente como acontece com a logomarca da Lei Rouanet. A alteração do nome do projeto representa claro benefício inadequado ao patrocinador.
Como agravante, observa-se na peça 75 (p. 237-238) que o banco patrocinador interferiu na escolha de cidades contempladas com apresentação, posteriormente à aprovação do projeto e sem anuência da Sefic, nas quais tinha claros interesses comerciais, como afirmado e reproduzido abaixo (grifo nosso) :
Como o BMG é um banco de atuação nacional, no fechamento do patrocínio definimos que outros estados do Brasil também deveriam ser contemplados. 
O projeto segue a mesma linha conceitual de mineiridade, porém, passa a se chamar BMG ao Luar. Também em conjunto com a área comercial foram definidas 6 capitais de interesse comercial. 
São elas: 
¿ Rio de Janeiro 
¿ São Paulo 
¿ Vitória 
¿ Porto Alegre 
¿ Salvador 
¿ Manaus
Imprópria, ainda, a realização de despesas com coquetel exclusivamente para convidados do Banco BMG (de 70 a 100 pessoas em cada cidade) , servido em camarote VIP, como consta da documentação da defesa (peça 75, p. 239-241) .
Desse relato, caberia a conclusão pela citação do mencionado patrocinador, por ter se beneficiado comercialmente (marketing direto) da aplicação dos recursos de modo não permitido.
Todavia, em razão de as irregularidades terem ocorrido há mais de dez anos (as apresentações teriam ocorrido, em tese, em 2010) , entendemos que o direito de defesa e do contraditório do referido banco estaria comprometido nessa hipótese. Assim, não vislumbramos o preenchimento de pressuposto constitucional para o desenvolvimento da medida preliminar aventada. 
Ante todo o exposto, somos por propor rejeitar as alegações de defesa apresentadas.
Não há elementos para que se possa efetivamente aferir e reconhecer a ocorrência de boa-fé nas condutas dos responsáveis, podendo este Tribunal, desde logo, proferir o julgamento de mérito pela irregularidade das contas, conforme os termos dos §§ 1º e 2º e 6º do art. 202 do Regimento Interno do TCU, condenando-se a Associação e Desenvolvimento de Projetos - ADP e Francisco Caram ao débito atualizado monetariamente, e aplicando-lhes ainda a multa prevista no art. 57, da Lei 8.443/1992.
CONCLUSÃO
Propõe-se rejeitar as alegações de defesa conjunta da Associação e Desenvolvimento de Projetos - ADP e de Francisco Caram, uma vez que não foram suficientes para sanar as irregularidades a eles atribuídas e nem afastar o débito apurado. Ademais, inexistem nos autos elementos que demonstrem a boa-fé dos responsáveis ou a ocorrência de outras excludentes de culpabilidade, .
Verifica-se, também, que não houve a prescrição da pretensão punitiva, conforme já informamos.
PROPOSTA DE ENCAMINHAMENTO
Diante do exposto, submetem-se os autos à consideração superior, propondo:
a) rejeitar as alegações de defesa apresentadas pelos responsáveis Associação e Desenvolvimento de Projetos - ADP (CNPJ: 10.364.447/0001-01) e Francisco Caram (CPF: XXX.885.126-XX) ;
b) julgar irregulares, nos termos dos arts. 1º, inciso I, 16, inciso III, alíneas "b" e "c", da Lei 8.443/1992, c/c os arts. 19 e 23, inciso III, da mesma Lei, as contas dos responsáveis Associação e Desenvolvimento de Projetos - ADP (CNPJ: 10.364.447/0001-01) e Francisco Caram (CPF: XXX.885.126-XX) , condenando-os ao pagamento das importâncias a seguir especificadas, atualizadas monetariamente e acrescidas dos juros de mora, calculadas a partir das datas discriminadas até a data da efetiva quitação do débito, fixando-lhes o prazo de quinze dias, para que comprovem, perante o Tribunal, o recolhimento das referidas quantias aos cofres do Tesouro Nacional, nos termos do art. 23, inciso III, alínea "a", da citada lei, c/c o art. 214, inciso III, alínea "a", do Regimento Interno do TCU:
	Data de ocorrência
	Valor histórico (R$) 

	9/6/2010
	200.000,00

	27/9/2010
	77.000,00

	29/9/2010
	  77.000,00

c) aplicar individualmente aos responsáveis, Associação e Desenvolvimento de Projetos - ADP (CNPJ: 10.364.447/0001-01) e Francisco Caram (CPF: XXX.885.126-XX) , a multa prevista no art. 57 da Lei 8.443/1992 c/c o art. 267 do Regimento Interno do TCU, fixando-lhes o prazo de quinze dias, a contar da notificação, para que comprovem, perante o Tribunal (art. 214, III, alínea "a", do Regimento Interno do TCU) , o recolhimento da dívida aos cofres do Tesouro Nacional, atualizada monetariamente desde a data do acórdão que vier a ser proferido por este Tribunal até a data do efetivo recolhimento, se paga após o vencimento, na forma da legislação em vigor;
d) autorizar, desde logo, a cobrança judicial das dívidas, caso não atendidas as notificações, na forma do disposto no art. 28, inciso II, da Lei 8.443/1992;
e) autorizar também, desde logo, se requerido, com fundamento no art. 26, da Lei 8.443, de 1992, c/c o art. 217, §§ 1º e 2º do Regimento Interno do TCU, o parcelamento da (s) dívida (s) em até 36 parcelas, incidindo, sobre cada parcela, corrigida monetariamente, os correspondentes acréscimos legais, fixando-lhe o prazo de quinze dias, a contar do recebimento da notificação, para comprovar, perante o Tribunal, o recolhimento da primeira parcela, e de trinta dias, a contar da parcela anterior, para comprovar os recolhimentos das demais parcelas, devendo incidir, sobre cada valor mensal, atualizado monetariamente, os juros de mora devidos, no caso do débito, na forma prevista na legislação em vigor, alertando os responsáveis de que a falta de comprovação do recolhimento de qualquer parcela importará o vencimento antecipado do saldo devedor, nos termos do § 2º do art. 217 do Regimento Interno deste Tribunal;
f) enviar cópia do Acórdão a ser prolatado à Procuradoria da República no Estado de MG, nos termos do § 3º do art. 16 da Lei 8.443/1992, c/c o § 7º do art. 209 do Regimento Interno do TCU, para adoção das medidas que reputar cabíveis;
g) enviar cópia do Acórdão que vier a ser proferido à Secretaria Especial de Cultura e aos responsáveis, para ciência;
h) informar à Procuradoria da República no Estado de MG, à Secretaria Especial de Cultura e aos responsáveis que a presente deliberação, acompanhada do Relatório e do Voto que a fundamenta, está disponível para a consulta no endereço www.tcu.gov.br/acordaos, além de esclarecer que, caso requerido, o TCU poderá fornecer sem custos as correspondentes cópias, de forma impressa; e
i) informar à Procuradoria da República no Estado de MG que, nos termos do parágrafo único do art. 62 da Resolução TCU 259/2014, os procuradores e membros do Ministério Público credenciados nesta Corte podem acessar os presentes autos de forma eletrônica e automática, ressalvados apenas os casos de eventuais peças classificadas como sigilosas, as quais requerem solicitação formal.
10.	O Ministério Público assim se manifestou:
"No âmbito do TCU, após a análise das alegações de defesa apresentadas em resposta às citações promovidas, a Secretaria de Controle Externo de Tomada de Contas Especial  (Secex-TCE) propôs, resumidamente, em pronunciamentos convergentes, rejeitar os elementos de defesa, julgar irregulares as contas dos responsáveis, condená-los ao ressarcimento do montante de débito apurado e aplicar-lhes, individualmente, a multa prevista no artigo 57 da Lei 8.443/1992 (peças 77, p. 15-16; 78; e 79) .
Em face do panorama evidenciado pelos elementos presentes nos autos, manifesto-me inteiramente de acordo com a proposta de julgamento formulada pela unidade instrutiva.
O Parecer de Avaliação Técnica 088/2017, emitido pela Sefic, concluiu "pelo descumprimento do objeto, pois a documentação apresentada na prestação de contas final e após diligência não comprovou a execução das metas pactuadas".  Ademais, a Sefic identificou que parte dos documentos fiscais utilizados para a comprovação da regular execução do projeto ora em exame (Pronac 09-3181) também foi apresentada no âmbito da prestação de contas de outro evento (Pronac 09-3106) , duplicidade esta que inviabilizou a aceitação dos aduzidos documentos (peça 34) .
Consoante registrou a Sefic, em atendimento à diligência encaminhada com vistas ao saneamento das falhas identificadas, os proponentes remeteram uma série de documentos, e outros elementos em formato digital, que não foram capazes de comprovar a efetiva realização do projeto cultural. Neste momento processual, o conjunto probatório ofertado pelos responsáveis novamente não foi capaz de elidir as falhas indigitadas pelo tomador de contas.
Em resposta às citações que lhes foram endereçadas, os proponentes indicaram a lista de cidades e as datas nas quais teriam ocorrido as apresentações musicais. Nada obstante, a documentação de prestação de contas encaminhada faz menção a diversas cidades - tais como Porto Alegre, Rio de Janeiro, Natal e Vitória (ES) - que não constam da lista oferecida pelos próprios responsáveis. Identificou-se ainda a apresentação de diversos elementos (autorizações de inserções na programação de TV, orçamento, folders, panfletos e convites de shows, por exemplo) que fazem referência a datas distintas daquelas que foram indicadas como sendo as de realização das apresentações.  A questão da duplicidade das notas fiscais também foi sanada pela nova documentação apresentada.
Conforme já havia sinalizado a Sefic na ocasião da emissão do Parecer de Avaliação Técnica 088/2017, neste momento, os responsáveis novamente apresentam um conjunto incompleto e desorganizado de documentos que não é suficiente para esclarecer as falhas verificadas. Assim, em consonância com a unidade instrutiva, reputo que os elementos oferecidos pelos responsáveis não permitem o estabelecimento do necessário nexo causal entre as despesas realizadas para a execução do evento cultural e os recursos que foram captados por intermédio do Pronac 09-3181. Nesse contexto, não é demais relembrar que o dever de prestar contas, que tem como corolário o ônus de comprovar, com os devidos documentos, a boa aplicação de recursos públicos, cabe ao respectivo gestor, na forma do que dispõem o artigo 70, parágrafo único, da Constituição Federal de 1988 e o artigo 93 do Decreto-lei 200/1967.  
Destarte, em razão da não apresentação da documentação imprescindível para a comprovação da boa e regular aplicação dos recursos captados por intermédio do projeto cultural incentivado em análise neste caso vertente, bem como da impossibilidade de se identificar, nos autos, elementos que permitam concluir pela ocorrência de boa-fé ou de outros elementos excludentes de culpabilidade na conduta dos responsáveis pela aplicação dos recursos, cabe a este Tribunal proferir, desde logo, o julgamento definitivo de mérito pela irregularidade das presentes contas, nos termos do art. 202, § 6º, do Regimento Interno do TCU (RI/TCU) .
Para finalizar, registro que não se verifica, neste caso concreto, a incidência da prescrição da pretensão punitiva deste Tribunal, tendo em vista que as irregularidades ora em análise se concretizaram em 30/1/2013 (prazo final para a apresentação da prestação de contas) , ao passo que o ato que autorizou a citação dos responsáveis foi expedido em 28/4/2021  (peça 64) , antes, portanto, do interregno de dez anos previsto no artigo 205 do Código Civil, utilizado como parâmetro por este Tribunal, conforme Acórdão 1441/2016-TCU-Plenário.
Diante do exposto, este membro do Ministério Público de Contas manifesta-se de acordo com proposta de encaminhamento formulada pela unidade técnica."
É o relatório.

não há.

Procurador Sergio Ricardo Costa Caribé.

RECURSOS CAPTADOS PARA A REALIZAÇÃO DE PROJETO CULTURAL. NÃO COMPROVAÇÃO DA REGULAR APLICAÇÃO DOS RECURSOS. IRREGULARIDADE DAS CONTAS. DÉBITO. MULTA.

TOMADA DE CONTAS ESPECIAL (TCE)

Secretaria de Controle Externo de Tomada de Contas Especial (SecexTCE).

Trata-se de tomada de contas especial instaurada em vista da ausência de comprovação da regular aplicação dos recursos captados pela Associação e Desenvolvimento de Projetos - ADP por força do art. 3º, inciso II, alínea "c", da Lei 8.313/1991, que institui o Programa Nacional de Apoio à Cultura (Pronac) (peça 7) .
2.	Foi autorizada a captação do valor de apoio no total de R$ 418.385,00, sendo o período de captação de recursos de 3/12/2009 a 31/12/2012 (Pronac 09-3181) (peças 8, 9 e 16) .
3.	O objeto da autorização foi a realização do evento intitulado "Minas ao Luar - Circuito III" consistente na realização de dez apresentações musicais em diferentes cidades do Estado de Minas Gerais (peça 1) .
4.	Do total autorizado, foi efetivamente captado, no exercício de 2010, o importe de R$ 354.000,00, consoante atestam os recibos e o extrato bancário (peças 10, 12, 14 e 24) .
5.	A Associação e Desenvolvimento de Projetos - ADP também foi autorizada a captar recursos para o Circuito II do projeto Minas ao Luar (Pronac 09-3106) (peça 31, p. 8) . 
6.	Apresentada a prestação de contas da captação de que tratam estes autos, a Secretaria Especial da Cultura concluiu pela ocorrência de dano em razão de os documentos apresentados não serem suficientes para comprovar a execução do projeto (peça 34) .
7.	Foi então promovida a citação solidária da Associação e Desenvolvimento de Projetos - ADP e do sr. Francisco Caram, presidente da associação no período de 2/5/2008 a 2/5/2018, em razão de:
	"não apresentar ... documentação que comprovasse a execução das dez apresentações musicais gratuitas de seresta nas cidades informadas pelo próprio proponente no relatório final do projeto, uma vez que o MinC constatou que os elementos da prestação de contas (material de divulgação, vídeos, fotos, clipping etc.) eram insuficientes para demonstrar a realização de qualquer um dos eventos planejados, e ainda identificou a realização concomitante do Pronac 09-3181 com o Pronac 09-3106, referentes a duas edições de um mesmo evento - havendo duplicidade parcial de notas fiscais e de apresentações." (grifou-se) 
II
8.	Em essência, a Associação e Desenvolvimento de Projetos - ADP apresentou documentação que demonstraria a ocorrência dos eventos musicais.
9.	Tanto a unidade técnica quanto o Ministério Público junto ao TCU entenderam que não foi demonstrado nexo de causalidade entre a documentação apresentada e os recursos captados. Assim, os responsáveis deveriam ter suas contas julgadas irregulares com a condenação em débito pelos valores impugnados, além de sofrerem a sanção prevista no art. 57 da Lei 8.443/1992.
III
10.	Em minuciosa análise da farta documentação apresentada, a unidade técnica entende que foi demonstrada a realização dos eventos musicais nas seguintes localidades:
	Cidade
	Data

	Governador Valadares/MG
	2 de outubro de 2010

	Salvador/BA
	4 de dezembro de 2010

	Manaus/AM
	18 de dezembro de 2010

	Contagem/MG
	17 de julho de 2010

	Uberlândia/MG
	04 de setembro de 2010

	Belo Horizonte/MG
	10 de setembro de 2010

	Juiz de Fora/MG
	25 de setembro de 2010

	Montes Claros/MG
	16 de outubro de 2010

	São Paulo/SP
	19 de dezembro de 2010

11.	Acontece que parte dessas localidades também foi objeto de outra captação de responsabilidade da Associação e Desenvolvimento de Projetos - ADP com idêntico propósito (Pronac 09-3106, Circuito II) . 
12.	Ou seja, as cidades de Contagem/MG, Juiz de Fora/MG, Belo Horizonte/MG, Montes Claros/MG, Governador Valadares/MG e Uberlândia/MG aparecem nas prestações de contas finais de ambos os projetos (peça 34, p. 3) .
13.	Assim, não se pode afirmar à qual captação de recursos esses eventos se referem, restando prejudicada a verificação do nexo de causalidade entre os recursos captados e a apontada execução física.
14.	Em relação aos municípios de Salvador/BA, Manaus/AM e São Paulo/SP, verifica-se que somente constaram da prestação de contas da presente captação.
15.	Constatada a execução física desses eventos, aliada à apresentação da documentação financeira, não há óbices para que se conclua haver nexo de causalidade entre esses eventos e os recursos captados aqui tratados. 
16.	Sobre o aspecto financeiro, é verdade, cabe mencionar que idênticas notas fiscais, no valor total de R$ 22.363,60, foram apresentadas na prestação de contas de ambas as captações (peça 62, p. 5) . Entretanto, esses documentos não se referem a esses três eventos considerados aptos a comprovar a aplicação parcial dos recursos captados. Ou seja, essa irregularidade não repercute sobre o entendimento que houve a regular aplicação de parte dos recursos capitados. 
17.	Concluindo, como cada evento foi estimado em R$ 41.838,50, cabe abater o valor de R$ 125.515,50 do débito imputado.
IV
18.	A jurisprudência do TCU é firme no tocante à responsabilidade pessoal daqueles que se comprometem pela regular aplicação de recursos federais. Nesse passo, todo aquele que utiliza ou gerencia recursos públicos, por obrigação constitucional e legal, submete-se ao dever de demonstrar o correto emprego dos valores federais, nos termos dos arts. 70, parágrafo único, e 37, caput, da Constituição Federal e do art. 93 do Decreto-Lei 200/1967.
19.	Em outras palavras, compete ao responsável demonstrar a correta utilização dos recursos públicos que lhe foram confiados, o que não ocorreu no presente caso ante a ausência de documentação que indique o destino dado à parte dos recursos.
20.	Dessa forma, em face da inexistência de elementos capazes de demonstrar nos autos a boa e regular aplicação dos recursos em questão e de permitir a conclusão pela boa-fé, alinho-me ao encaminhamento sugerido pela unidade técnica e endossado pelo Parquet especializado, no sentido de julgar irregulares as presentes contas com a condenação dos responsáveis em débito.
V
21.	Entendo que o envio de prestação de contas incompleta, com omissão de documentos essenciais à comprovação da boa e regular gestão dos recursos públicos, constitui conduta praticada com grave inobservância do dever de cuidado, ou seja, com grave negligência.
22. 	Sendo assim, compreendo que a atitude dos responsáveis é passível de ser punida com multa, por configurar a ocorrência de erro grosseiro na gestão dos recursos federais, nos termos do art. 28 da Lei de Introdução às Normas do Direito Brasileiro.
23.	Quanto ao valor da sanção aplicada, observo que, havendo dano ao Erário, o valor da multa no âmbito do TCU baseia-se no montante quantificado, sendo modulado segundo o nível de gravidade dos ilícitos apurados, na valoração das circunstâncias fáticas e jurídicas envolvidas e na isonomia de tratamento com casos análogos.
24.	Quanto ao exame da culpabilidade, não vislumbro a presença de circunstâncias práticas que tenham limitado ou impedido a atuação do agente em conformidade com a lei, uma vez que ele tinha a possibilidade de conhecer a ilicitude de seu ato e evitar o seu cometimento, já que as condições para o cumprimento do dever de prestar contas estão expressamente previstas nas normas de regência.
25.	Os fatos denotam certo grau de desleixo quanto a esse ônus, principalmente porque foram realizadas duas captações com objetivos idênticos sem que tenha havido a preocupação de segregar adequadamente a documentação pertinente a cada qual. 
26	Em situações similares, caracterizadas pela não comprovação da regular aplicação dos recursos por insuficiência dos documentos apresentados, esta Corte vem arbitrando a multa do art. 57 da Lei 8.443/1992 no montante de 10% do valor atualizado do débito (por exemplo, Acórdãos da Primeira Câmara 12.135/2021, 10.680/2021 e 9.116/2021) .
27.	Entretanto, verifico que os responsáveis já foram condenados em débito por esta Corte de Contas em duas ocasiões com acórdãos já transitados em julgado:
a) em razão da omissão no dever de apresentar a prestação de contas dos recursos captados com base nas diretrizes da Lei 11.438/2006 - Lei de Incentivo ao Esporte (Acórdão 5268/2020-TCU-Primeira Câmara) ; e 
b) em razão da impugnação parcial de despesas relativas a projeto de apoio à cultura (Acórdão 2476/2019-TCU-Primeira Câmara) .
28.	Assim, considerando esses antecedentes dos agentes e a ausência de circunstâncias agravantes ou atenuantes (art. 22, § 2º, da Lei de Introdução às Normas do Direito Brasileiro) , entendo aplicável a multa prevista no art. 57 da Lei 8.443/1992 no valor de R$ 90.000,00, equivalente a cerca de 20% do valor do débito atualizado.
Diante do exposto, acolho parcialmente o parecer da unidade técnica e a manifestação do Ministério Público junto ao TCU, e voto por que o Tribunal adote o acórdão que ora submeto à deliberação deste Colegiado.
TCU, Sala das Sessões, em 15 de março de 2022.
BENJAMIN ZYMLER 
Relator